臺灣桃園地方法院民事判決　九十年度訴字第一八二○號
　　原　　　告　　丙○○
　　被　　　告　　乙○○
　　複　代理人　　甲○○
右當事人間清償債務事件，本院判決如左：
    主      文
被告應給付原告新台幣壹佰貳拾萬陸仟陸佰肆拾元，及自民國九十年十月五日起至清
償日止，按年息百分之十二計算之利息。
訴訟費用由被告負擔。
本判決於原告以新台幣肆拾萬仟元供擔保後，得假執行；但被告於假執行程序實施
前，以新台幣壹佰貳拾萬陸仟陸佰肆拾元為原告預供擔保，得免為假執行。
    事    實
甲、原告方面：
一、聲明：被告應給付原告新台幣（下同）一百二十萬六千六百四十元，及自起訴狀
    繕本送達翌日起至清償日止，按年息百分之十二計算之利息。並陳明願供擔保請
    准宣告假執行。
二、陳述：兩造於民國（下同）八十六年十月三日簽定「中國古建築模型營運合作契
    約書」，依雙方契約第四條約定，原告須負責提供被告以三百萬元為限之資金，
    被告被告則以古建築模型賣得款項的百分之五十優先作為前開資金之清償款。嗣
    因經營不善，兩造提前結束中國古建築模型藝術館之經營，於八十七年七月十四
    日簽訂「協議書」，依協議書第一點、第二點約定，被告應償還原告十九萬四千
    六百四十元之代墊設備費用及一百零六萬元之借款本金，共計被告應返還原告一
    百二十五萬四千六百四十元，惟迄今被告僅償還其中四萬八千元，尚有一百二十
    萬六千四百四十元未清償，幾經催索被告均不予置理，為此乃起訴如聲明。
三、對被告抗辯之陳述：依照兩造簽訂「協議書」第四點約定，顯然係指如被告依約
    清償，則雙方基於合作契約所生債權債務完全了結，如被告未能清償完畢，原告
    可選擇以原合作契約所約定折讓方式請求，並未有如原告所述如被告未依約清償
    ，即回復原合作契約之意思甚明。從而，是否選擇以作品折價方式抵付款項，是
    由原告選擇。蓋因簽訂協議書時，不僅被告不信任原告銷售能力，原告亦不滿被
    告消極抵制，雙方已無再合作意願，如依被告解釋方式，顯然不符當事人真意。
    再合作協議第四條第二項約定，係為保障被告不致因銷售情況不佳，立即受到原
    告請求償還借款壓力，方約明「在此期間，乙方不得以任何理由要求甲方以現金
    清償」，以限制在立約後三年期間內原告請求借款償還方式，使被告能專心致力
    於創作。否則如依被告解釋，則在契約簽訂後三年內，原告得請求被告以現金償
    還，被告之銷售金額除半數用以償還原告借款外，另外半數亦會因原告請求而需
    給付原告，顯然嚴重影響被告收益，亦與兩造簽訂合作契約之初係因被告資金不
    足，故引進原告資金之原衷有違。
四、證據：提出中國古建築模型營運合作契約書、協議書各一份為證。
乙、被告方面：
一、聲明：駁回原告之訴。如受不利判決，請准供擔保免為假執行。
二、陳述：被告對於兩造曾簽訂「中國古建築模型營運合作契約書」、「協議書」等
    情俱不爭執，惟以：
（一）按被告本身係雕刻藝術工作者，因資金不足才會引進原告資金，故簽訂「中國
      古建築模型營運合作契約書」，由原告出資及經銷作品，被告負責提供作品，
      其中合作契約書第四條第二項明定：「甲方（即被告）需動用資金時，須提前
      五日告知乙方（即原告），....，該動用之資金，需以甲方古建築模型作品銷
      售所得款項的百分之五十優先做為清償款，....，惟所動用之資金『於本契約
      書簽約日起達三年』仍未能清償時，得以甲方古建築模型作品按售價七成作價
      抵償，甲乙雙方之資金借貸關係即行終止，『在此期間』，乙方不得以任何理
      由要求甲方以現金清償。」亦即，在合作契約中有二個時段（三個時點）之約
      定，第一個時點係簽立合作契約之時即八十六年十月三日（被告答辯三狀誤載
      為八十七年七月四日），第二個時點為立合作契約之日起達三年之時即八十九
      年十月三日，第三個時點為借貸清償之時，換言之，以此三個時點可分為二個
      時段，第一時段係八十六年十月三日至三年後之八十九年十月三日，第二時段
      為八十九年十月三日至清償之時。準此，依兩造合作契約約定，在合作期間（
      三年內）由原告代售被告作品，以出售價中一半作為清償，三年後如仍無法清
      償，雙方合作關係終止，原告只能按作品售價七成抵償，而不得請求現金清償
      ，此即合約第四條約定「『在此期間』，乙方不得以任何理由要求甲方以現金
      清償。」之原因。否則兩造既已約定第一時段以銷售百分之五十現金清償，又
      約定原告不得要求以現金清償，前後顯然矛盾。
（二）而依兩造「協議書」第四點亦明定：「三個月期限滿期時，甲方（即被告）清
      償前述之所有借款，則雙方原簽立之合作契約關係即行終止，未能清償時，乙
      方（即原告）可依照原契約（即前述合作契約）所訂之甲方作品折價方式抵付
      之。」，依協議書第三點，本件原告所請求款項清償期限為八十七年七月十四
      日起至八十七年十月十四日止，惟被告並未依約在期限內清償，是雙方營運合
      作契約書並未終止，仍然有效，此時應回到前開營運合作契約書第四條第二項
      約定，亦即原告只能按被告作品折價抵付，今原告起訴請求被告應給付現金，
      於雙方之協議不合。參以協議書第二點等約定，多有適用原合作契約書者，足
      證前述合作契約書仍拘束雙方，並未作廢或失效。
（三）況依原告聲明第一項請求利息以百分之十二計算，乃根據雙方合作契約書第四
      條第二項「月息千分之十」之約定，惟原告一直主張合作契約書早為協議書所
      取代，不再適用，始根據協議書約定方式起訴，今又主張依據合作契約書計算
      利息，所持論點前後矛盾，不足採，亦反證合作契約仍繼續有效；從而，兩造
      既合意以古建築模型作品七成抵償，則被告得以約值市價十六萬元之「晨暉庭
      」、約值市價一百六十萬元之「大雄寶殿」打七折作價抵償。另本案就此資金
      亦曾由訴外人即原告之兄廖雲根起訴，亦經鈞院以八十八年度簡上字第一九七
      號判決被告勝訴在案。
三、證據：聲請調閱本院八十八年度簡上字第一九七號民事卷宗。
    理    由
一、查被告為從事雕刻之藝術工作者，原告於八十六年間與被告合作，兩造在八十六
    年十月三日簽定「中國古建築模型營運合作契約書」，約定由被告提供場地予原
    告承租成立中國古建築模型展覽館，被告提供作品在館內展覽、銷售，經營盈虧
    由原告自負，另外，由被告提供作品，原告併負責館外展覽接洽、作品銷售及提
    供被告以三年為期、三百萬元為限之出資，嗣因經營合作情形不佳，兩造提前於
    八十七年七月十四日結束中國古建築模型藝術館之經營並簽訂「協議書」一紙，
    約定被告應償還原告所墊與所借款項共計一百二十五萬四千六百四十元，惟被告
    僅償還其中四萬八千元，尚有一百二十萬六千四百四十元未清償等情，業經原告
    提出中國古建築模型營運合作契約書、協議書各一份為證，且為兩造所不爭執，
    堪信為真實。原告起訴主張被告應清償所欠餘款，被告則以前揭情詞置辯，是本
    件爭執要點在於兩造於八十七年七月十四日所簽訂協議書第四點之真意為何？
二、按解釋當事人所立書據之真意，應通觀全文，並斟酌立約當時之事實及其他一切
    證據資料為判斷之標準，不能拘泥字面或截取書據中一二語，任意推解致失真意
    。民法第九十八條、最高法院十八年上字第一七二七號、十九年上字第二八號判
    例可資參照。經查，依兩造於八十七年七月十四日簽訂協議書前言寫明：「雙方
    間為提前結束中國古建築藝術館之經營，共同協議條件如下」該協議第一點、第
    二點則約定：「由乙方（即原告）代墊設備費用，經雙方共同結算，.....，應
    由甲方（即被告）償還支付乙方十九萬四千六百四十元，自協議日起一併計入甲
    方向乙方所借款項總額內。」、「甲方承諾三個月內清償向乙方所借款項（本金
    新台幣一百零六萬元連同前述代墊費用及利息部份）」，參以兩造不爭執簽訂本
    件協議書情形係因兩造原簽訂中國古建築模型營運合作契約書後，該中國古建築
    模型銷售經營情況不佳之故，是依此協議書性質，乃用以提前結算兩造因前開中
    國古建築模型合作經營事業所衍生金錢債務關係。由此觀之，原告自係亟欲收回
    原投資金錢，兩造當無再繼續原合作契約之意願。被告雖以協議書第四點約定：
    「三個月期限滿期時，甲方清償前述之所有借款，則雙方原簽立之合作契約關係
    即行終止，未能清償時，乙方可依照原契約所訂之甲方作品折價方式抵付之。」
    等語，抗辯兩造真意是如被告清償借款，兩造間原合作契約關係始終止，倘被告
    未能依約清償，則回復兩造原簽訂合作契約關係云云，然兩造真意果如被告所述
    ，於協議書第四點直接約明：「..... 未能清償時，雙方權利義務依照原契約約
    定。」即可，何須約定「乙方『可』依照原契約所訂之甲方作品折價方式抵付之
    。」？復參諸協議書第二點約定：「....  清償期間....，雙方同時約定乙方允
    許甲方在此期間得自行銷售產品，作為清償之款項，乙方不得抽取任何之代理利
    潤，惟此期間仍需遵照合作契約書內之約定，即每件產品銷售金額的二分之一必
    須優先償還乙方」，足見在締結此一協議書後，兩造間權利義務關係已與原合作
    契約不同，故需特別約定何人得銷售產品、賣得產品後之利潤究竟如何分配（是
    依原合作契約書分配？抑或另有安排）。準此，兩造於八十七年七月十四日所簽
    訂協議書乃一新的、獨立的、重新約定兩造權利義務之意思表示合致，其內容雖
    引用部分合作契約書之效果，但終與被告抗辯在某些條件成就時即回復原合作契
    約書約定之情形不同。至協議書第四點中約定「甲方清償前述所有之借款，則雙
    方原簽立之合作契約關係即行終止」等語，蓋承前所述，協議書之簽訂係為解決
    原合作契約所衍生金錢債務關係，一旦原告所墊款項、借款均獲清償，兩造間再
    無其他因原合作契約所生糾葛，當事人認知以為如此一來因原合作契約所生權利
    義務消滅，因而以「終止」之語代之，亦稱合理，尚不能據此一語反面推出如被
    告未清償借款，則原合作契約關係繼續之結論。是被告所辯，洵無足採。
三、綜上所述，兩造所簽訂協議書既是用以結算兩造間金錢債務，若被告依協議書如
    期清償自無問題，如被告未能如期清償，依協議書性質併第四點約定文義，原告
    自得繼續請求被告償還所欠款項，亦得要求依照原合作契約所定方式，以被告作
    品折價方式抵付欠款，至究以何方式清償餘款，乃原告選擇權限。今原告請求被
    告以現金支付餘款，於兩造約定無違。末依兩造簽訂協議書第二點約定：「甲方
    承諾三個月內清償向乙方所借款項（本金新台幣一百零六萬元連同前述代墊費用
    及利息部份）」，可知兩造就簽訂協議書會算借款總額亦有利息約定，雖未明確
    表明利息利率，僅約略提及「利息部份」，然以如此簡略記載，堪認兩造對於利
    息利率幾何有一定認知，又以既特別載明利息，該利息利率當非一般法定利率，
    則原告主張該利息應依原合作契約書第四條第一項以「月息千分之十」即年息百
    分之十二計算，為有理由。從而，原告起訴主張依兩造間協議書之契約關係，請
    求被告給付一百二十萬六千六百四十元，及自起訴狀繕本送達翌日即九十年十月
    五日起至清償日止，按年息百分之十二計算之利息，即屬有據，應予准許。
四、本件兩造均陳明願供擔保，請准宣告假執行或免為假執行，核均無不合，爰分別
    酌定相當擔保金額准許之。
五、本件判決基礎已臻明確，兩造其餘攻擊、防禦暨調查證據方法，經審酌或與本件
    判決並無關連、或於判決結果不生影響，爰不一一論述，併予敘明。
六、結論：原告之訴為有理由，依民事訴訟法第三百八十五條第一項前段、第七十八
    條、第三百九十條第二項、第三百九十二條，判決如主文。
中　　　華　　　民　　　國　　九十一　　年　　　三　　　月　　　八　　　日
                                        臺灣桃園地方法院民事第二庭
~B法　　　官　管靜怡
右為正本係照原本作成。
如對本判決上訴須於判決送達後廿日內向本院提出上訴狀。
中　　　華　　　民　　　國　　九十一　　年　　　三　　　月　　　八　　　日
~B書　記　官　趙芳媞
